【裁判字號】    95,上更(一),430
【裁判日期】    950921
【裁判案由】    毒品危害防制條例
【裁判全文】
臺灣高等法院刑事判決             95年度上更(一)字第430號
上  訴  人
即  被  告  乙○○
                    現另案於臺灣新竹監獄執行中
                    現寄押於台灣台北看守所
選任辯護人  陳佳瑤律師
            謝宜雯律師
            陳筱屏律師
上  訴  人
即  被  告  甲○○
                    現羈押於臺灣台北看守所
選任辯護人  何乃隆律師
上列上訴人因毒品危害防制條例案件，不服臺灣桃園地方法院93
年度訴字第1523號，中華民國94年4月7日第一審判決（起訴案號
：臺灣桃園地方法院檢察署92年度偵字第19225號)，提起上訴，
本院判決如下：
    主  文
原判決撤銷。
乙○○、甲○○共同意圖販賣而持有第一級毒品，均累犯，乙○
○處有期徒刑壹拾貳年、甲○○處有期徒刑陸年，各褫奪公權伍
年。扣案如附表一、四所示之第一級毒品海洛因陸包及附表二、
三所示之第二級毒品甲基安非他命陸包，均沒收銷毀；附表五編
號2之電子秤壹台，沒收之。
    事  實
一、乙○○於民國（下同）90年間因贓物案件，經臺灣桃園地方
    法院判處有期徒刑4月，如易科罰金以300折算1日，於92年4
    月25日執行完畢；甲○○於87年間因過失傷害案件，經臺灣
    桃園地方法院判處有期徒刑5月，如易科罰金以300折算1 日
    ，於88年7月7日執行完畢。
二、二人均不知悔改，明知海洛因、甲基安非他命均為毒品危害
    防制條例第2條第2項第1款、第2款所列之第一級、第二級毒
    品，不得非法持有，因施用之需，於不詳時、地，合資自不
    詳之人購得如附表所示之第一級毒品海洛因6 包、第二級毒
    品甲基安非他命6 包，惟以購入數量過多，供施用猶大有剩
    餘，彼此乃基於犯意聯絡，起意將多餘部分銷售牟利，而改
    變為意圖販賣而持有此等第一級及第二級毒品，共同伺機銷
    售。然因下列情形，未及銷售即遭警查獲：
  (1)、92年11月21日，乙○○將附表一之海洛因3 包交甲○○攜
      出販賣時，適桃園縣警察局刑警隊員警持原審法院搜索票
      前往搜索桃園縣桃園市○○路○段113號8 樓，於同日12時
      30分許實施搜索之前，員警在地下1 樓停車場見甲○○行
      止可疑而上前盤查，甲○○則於員警未發覺本案犯罪之前
      自首，並交出上開乙○○所交予如附表一之毒品海洛因3
      包以及自己另外攜帶如附表二之第二級毒品甲基安非他命
      4 包。
  (2)、同日13時許，上述警員進入8 樓搜索後，在房間內查扣得
      如附表四所示之第一級毒品海洛因3 包與如附表三所示之
      第二級毒品甲基安非他命2 包，以及乙○○、甲○○所共
      有並供犯本案之罪所預備之電子秤1 台、一、上開上訴人
    理  由
一、上開上訴人即被告乙○○、甲○○意圖販賣而持有毒品事實
    得以下列三層次推論之，亦即，本件係查獲如附表所示之毒
    品、上訴人即被告二人持有本件毒品以及上訴人即被告二人
    係以販賣之意圖而持有之事實：
  (1)、經查，本件查扣如附表一所示之白粉包裝3 包、如附表四
      所示之白粉包裝3 包，經送法務部調查局鑑定結果，係如
      各該附表所載之第一級毒品海洛因，此有該局93年1月9日
      調科壹字第080007128 號鑑定通知書一份在卷可稽；另如
      附表三、四所示之白色或無色透明結晶或結晶性粉末6 包
      ，經送行政院衛生署管制藥品管理局檢驗結果，其中檢體
      編號一：毛重44.609公克（含塑膠袋及標籤紙），檢體編
      號二：毛重35.678公克，檢體編號三：毛重1.985 公克，
      檢體編號四：毛重35.605公克，檢體編號五：毛重35.610
      公克，檢體編號六：毛重35.781公克（含塑膠袋及標籤紙
      ），均檢出係甲基安非他命成分，此有行政院衛生署管制
      藥品管理局93年6月23日管檢字第0930005125 號檢驗成績
      書一份在卷可稽。從而，本件係查獲如附表所示之物確係
      件第一級毒品海洛因及第二級毒品甲基安非他命之事實，
      洵堪認定。
  (2)、次查，如附表一、二之毒品係上訴人即被告甲○○於員警
      盤查但未發覺前，自首隨身持有此項毒品之事實，以及如
      附表三、四之毒品係員警持搜索票在上訴人即被告乙○○
      、甲○○所居住之桃園縣桃園市○○路○段113號8 樓房間
      內查扣之事實，上訴人即被告乙○○、甲○○并不爭執。
      上訴人即被告二人在本院前審之前固均曾否認毒品為其等
      所有、又否認持有毒品之事實，上訴人即被告乙○○辯稱
      ，毒品係綽號「阿龍」者所有，甲○○攜帶在身之毒品係
      欲持交「阿龍」云云，上訴人即被告甲○○亦辯稱，毒品
      係綽號「阿龍」者所有，其攜帶在身之毒品係整理「阿龍
      」之房間後，信手拿起帶在身上者云云，或稱係「阿龍」
      來電囑其持交者云云。惟按上訴人即被告二人既供稱綽號
      「阿龍」者與之同住一起，且彼此之間可隨意交代持交毒
      品之事，理當與之甚為熟稔，其等竟然無法道出「阿龍」
      之真實姓名或其他人別特徵，則所辯即與事理有違；況本
      件在上述房間查獲之毒品，海洛因部分計有52.14 公克之
      多、甲基安非他命部分有重達189.265 公克之多，數量至
      為龐大，價值不貲，一旦失竊，損失慘重；一旦被人發現
      而檢舉或遭員警查獲，不僅損失慘重且有受刑罰制裁之重
      大危險。所謂「阿龍」之人豈有離去住處而未妥當收藏之
      理？故上訴人即被告二人此項辯解，均不足採信。更進一
      步觀之上訴人即被告二人之說詞，其等上訴後，在本審審
      理中，不但放棄前述所謂「毒品為阿龍者所有」之說詞，
      且已直認扣案毒品為其等合資購買云云。從而可見，上訴
      人即被告二人在本審所自承毒品為其等合資購買云云，為
      可採信，亦即上訴人即被告二人共同持有本件扣案第一級
      毒品海洛因及第二級毒品甲基安非他命之事實，亦堪認定
      。
  (3)、查上訴人即被告二人各有施用毒品前科多次，此有本院被
      告前案紀錄表在卷可稽，是故，其等在本審審理時所供，
      其等合資購買本件毒品係供自己施用云云，核與事實並無
      不合，故其等於合資購入之初係供自己施用之事實，固堪
      採信。
    惟按毒品之市場供需情況，需求人口變化不大，市場供需情
    況較為穩定，但供給之來源恆隨毒品查緝之鬆緊以及毒品走
    私進口成功率之大小而有變化。原供自己施用二購入毒品之
    人若持有大量過多毒品，一旦遇市場供給不足之際，即有巨
    大利潤可圖，則難免改變心志，萌生銷售牟利之意圖；一旦
    萌生銷售牟利之意圖，在法律上即已變易為意圖販賣而持有
    而非單純持有而已。查本件上訴人即被告二人持有之現量觀
    之，如附表一所載之海洛因共淨重18.77 公克、附表四所載
    之海洛因共淨重33.37公克，合計有52.14公克之多，附表二
    、三所載之甲基安非他命分別為毛重108.981 公克及80.287
    公克，合計有189.268 公克之鉅。次查上訴人即被告乙○○
    於原審審理時自承，伊一天約施用2、3次安非他命，每次約
    0.1公克，海洛因每天約施用2至4 次左右，每次約0.1至0.2
    公克等語（見原審93年12月2日審理筆錄)，上訴人即被告甲
    ○○於原審審理時自承，伊僅施用安非他命，伊所購買之安
    非他命約0.5 公克要價1000元，伊每次均購買2000元，供伊
    施用3、4天等語（見本院前審94年1月5日審理筆錄），茲以
    上訴人即被告二人如此些微用量計算，本件毒品如供上訴人
    即被告二人自己施用，則足足供上訴人即被告二人一同施用
    長達數月或數年之久。揆之前開變易牟利意圖之說明，豈能
    期待上訴人即被告二人仍能堅持原施用之目的而不變易為意
    圖販賣而持有？參以前述92年11月21日上訴人即被告乙○○
    將附表一之海洛因3包計18.77公克交甲○○隨身攜帶以及上
    訴人即被告甲○○另外攜帶如附表二之第二級毒品甲基安非
    他命4包計108.981公克之事實，上訴人即被告二人豈非已改
    變為意圖販賣而持之外出兜售？否則，豈會大量隨身攜帶毒
    品外出而甘冒隨時隨刻發生風險？
二、綜上所述，上訴人即被告乙○○、甲○○意圖販賣而持有本
    件第一級毒品海洛因及第二級毒品甲基安非他命之犯行，堪
    予認定。
    按海洛因及甲基安非他命分別係毒品危害防制條例第2條第2
    項第1款及第2款規定之第一級毒品及第二級毒品。查毒品危
    害防制條例於92年6月6日修正，同年7月9日公布，93年1月9
    日生效，該次修正其中關於意圖販賣而持有第一、二級毒品
    部分，其相關條次、構成要件、刑度均未變更，然該條例部
    分經修正，而該條例全部條文均經重新公布，即有形式上之
    修正；而刑法第2條第1項比較新舊法之規定，亦於94年2 月
    2日修正，95年7月1 日施行；茲比較上開毒品危害防制條例
    修正前後之規定，新舊法對於上訴人即被告等並無不同，自
    應依修正後刑法第2條第1項前段規定，適用行為時即修正前
    毒品危害防制條例第5 條第1項、第2項之意圖販賣而持有第
    一、二級毒品罪；上訴人即被告二人具有犯意聯絡，由上訴
    人即被告乙○○坐鎮在住處，並由上訴人即被告甲○○外出
    兜售（但查無證據證明已著手銷售），兩人亦有行為分擔，
    應屬共同正犯；其等以一行為同時犯修正前毒品危害防制條
    例第5條第1項、第2 項之罪，為一行為觸犯數罪名，屬想像
    競合犯，應從重論以意圖販賣而持有第一級毒品罪。
    查上訴人即被告乙○○於90年間因贓物案件，經臺灣桃園地
    方法院判處有期徒刑4 月，如易科罰金以300 元折算一日，
    於92年4月25 日執行完畢；甲○○於87年間因過失傷害案件
    ，經臺灣桃園地方法院判處有期徒刑5月，如易科罰金以300
    元折算一日，於88年7月7日執行完畢，有本院被告全國前案
    紀錄表各一份在卷可稽，其等於5 年內再犯本件有期徒刑以
    上之罪，均為累犯，除毒品危害防制條例第5條第1項之法定
    刑為無期徒部分不得加重外，其餘應依法加重其刑。又刑法
    第47條第1項累犯之規定，亦於94年2月2日修正，95年7 月1
    日施行，不論依修正前之刑法第47條，或修正後之刑法第47
    條第1 項之規定，本件上訴人即被告二人均構成累犯，故新
    舊法對上訴人即被告二人而言，並無有利或不利之情形，自
    不生新舊法比較之問題，應逕依修正前之刑法第47條，論以
    累犯。
    按犯罪未被發覺前，向該管公務員告知其犯罪，而不逃避接
    受裁判者，即與刑法第62條規定自首之條件相符；又對實質
    上一罪一部自首效力及於全部。至於自首後對其犯罪事實有
    所主張或辯解，係被告辯護權之行使，不能據此一端即謂被
    告無接受裁判之意(參照最高法院84年度台上字第829號判決
    ），且行為是否構成犯罪之要件，應由法院加以認定，非憑
    行為人主觀認定或承認與否而確定。（臺灣高等法院暨所屬
    法院86年法律座談會刑事類提案第4號可參)。經查，本件警
    方當初搜索之對象為楊清舜之人，此有卷附搜所票可證（見
    同上偵查卷第6頁 ）；而證人陳紀淵於原審審理時亦證稱，
    當時其先對上訴人即被告甲○○表明身分，再對上訴人即被
    告甲○○盤查，所謂盤查即是身分的確定，相當於臨檢等語
    ，顯見當時警方僅係依行政檢查之臨檢程序對被告甲○○進
    行身分確認而已，尚非司法偵查之行為。佐以扣押物清單所
    載，被告甲○○主動交付警方之毒品係置放於口袋，無法以
    目視發覺，是證人陳紀淵自尚未知悉犯罪事實之存在，亦無
    確切根據得為合理之懷疑。再證人陳紀淵於原審復證稱：其
    同事僅表示有人從8 樓出來，並未具體敘述該人之特徵、衣
    著等語，故證人陳紀淵無法確知究何人自8 樓下來，亦無從
    知悉電梯內共有幾人，自無從確認8 樓下來之人是否為被告
    甲○○，亦難謂其已發生嫌疑。故上訴人即被告甲○○主動
    交付毒品與警方時，警方尚未發覺或知悉犯罪事實之存在，
    且尚未對上訴人即被告甲○○產生嫌疑，僅依行政檢查程序
    為上訴人即被告甲○○身分之確認，並未有任何司法偵查之
    行為，上訴人即被告甲○○於當時主動交付毒品與警方，且
    願接受裁判，自符合自首之要件。又刑法第62條自首之規定
    ，於94年2月2日亦有修正，95年7月1日施行，修正前之刑法
    係採「必減」規定，修正後之行法則採「得減」規定，比較
    結果，以行為時之刑法第62條較有利於上訴人即被告甲○○
    ，故應適用修正前之刑法第62條。
三、原審予以論科，故非無見。惟查毒品危害防制條例第4條第1
    、2 項所謂販賣行為，不以販入後復行賣出為必要，祇要以
    營利為目的，而有販入或賣出二者其一之行為，即足構成；
    即行為人若主觀上以營利之意圖而販入第一級或第二級毒品
    ，雖未及賣出，仍應論以販賣第一級或第二級毒品既遂罪；
    若非以營利意圖而販入，或因其他原因而持有第一級或第二
    級毒品，嗣起意圖利售賣，著手於販賣行為，雖未及賣出，
    即應成立販賣第一級或第二級毒品未遂罪；如非以營利意圖
    而販入，或因其他原因而持有，嗣起意圖利售賣，尚未著手
    於販賣行為，始成立意圖販賣而持有第一級或第二級毒品罪
    責。故而，行為人究竟從何時具備營利之意圖，對於犯罪之
    構成，至關重要，原審判決認上訴人即被告二人係犯意圖販
    賣而持有毒品罪，但事實之認定僅謂「共同基於意圖販賣而
    持有第一級毒品海洛因、第二級毒品甲基安非他命之犯意聯
    絡，於不詳時、地，自不詳之人處『取得』…」，尚有違誤
    。又，毒品危害防制條例第19條第1 項所定「犯第4條至第9
    條、第12條、第13條或第14條第1項、第2項之罪者，其供犯
    罪所用或因犯罪所得之財物，均沒收之」，係刑法第38條第
    1項第2款、第3 款之特別規定，應優先適用。乃原審判決竟
    依刑法第38條第1項第2款規定宣告沒收，自有適用法則不當
    之違法。另，上訴人即被告甲○○，符合自首要件，原審判
    決未依法減輕其刑，亦有未洽。
    上訴人即被告乙○○、甲○○上訴意旨否認犯罪，固非可取
    ，惟原判決既有以上違誤，自屬不可維持，本院即應將原判
    決撤銷改判。
四、茲按上訴人即被告乙○○、甲○○均累犯，均加重其刑；惟
    上訴人即被告甲○○自首，爰予減輕其刑並依法先加後減；
    次分別審酌上訴人即被告乙○○、甲○○犯罪情節，各量處
    如主文第二項所示之刑；又上訴人即被告乙○○、甲○○為
    圖個人私利，不惜貽害大眾，本院認依其犯罪性質，有褫奪
    其公權之必要，爰併予各宣告褫奪公權5 年。查扣如附表一
    、二、三、四所載之毒品應依毒品危害防制條例第18條第 1
    項沒收銷毀之，附表五編號2 所載之電子秤，查係供犯本件
    犯罪所用之物，且屬被告所有，應依同條例第19條第1 項沒
    收之。至於附表五所載其餘之物，難認與本案犯罪有關聯，
    不予宣告沒收，附此敘明。又，刑法第37條第2 項褫奪公權
    之規定，於94年2月2日修正，95年7月1日施行，比較新舊法
    結果，以修正後之法律較有利於行為人，自應適用修正後之
    刑法第37條第2項，一併敘明。
據上論斷，應依刑事訴訟法第369條第1項前段、第364條、第299
條第1項前段，修正後毒品危害防制條例第5條第1項、第2項、第
18條第1項前段、第19條第1項，刑法第28條、第11 條前段、第2
條第1項前段、第55 條、修正前刑法第47條、第62條前段、刑法
第37條第2項、第2條第1項，判決如主文。
本案經檢察官鄭富銘到庭執行職務。
中    華    民    國    95    年    9     月    21    日
                  刑事第一庭    審判長法  官  蔡長溪
                                      法  官  陳春秋
                                      法  官  陳祐治
以上正本證明與原本無異。
如不服本判決，應於收受送達後十日內向本院提出上訴書狀，其
未敘述上訴之理由者並得於提起上訴後十日內向本院補提理由書
（均須按他造當事人之人數附繕本）。
                                      書記官  蔡慧娟
中    華    民    國    95    年    9     月    21    日
附表一
┌───────┬─────────┬────────┐
│   名     稱  │    重      量    │  備     註     │
├───────┼─────────┼────────┤
│              │合計:             │即桃園縣警察局中│
│              │淨重18.77公克     │壢分局扣押物品目│
│海洛因３包    │空包裝重1.71公克  │錄表載編號01、02│
│              │純度93.61％       │、04            │
│              │純值淨重17.57公克 │                │
└───────┴─────────┴────────┘
附表二
┌───────┬─────────┬────────┐
│   名     稱  │    重      量    │  備     註     │
├───────┼─────────┼────────┤
│              │                  │即桃園縣警察局中│
│甲基安非他命  │合計:             │壢分局扣押物品目│
│４包          │毛重108.981公克   │錄表載編號03、05│
│              │                  │、06、07        │
└───────┴─────────┴────────┘
附表三
┌───────┬─────────┬────────┐
│   名     稱  │    重      量    │  備     註     │
├───────┼─────────┼────────┤
│              │                  │即桃園縣警察局中│
│甲基安非他命  │合計:             │壢分局扣押物品目│
│２包          │毛重80.287 公克   │錄表載編號08、09│
└───────┴─────────┴────────┘
附表四
┌───────┬─────────┬────────┐
│   名     稱  │    重      量    │  備     註     │
├───────┼─────────┼────────┤
│              │合計:             │即桃園縣警察局中│
│              │淨重33.37公克     │壢分局扣押物品目│
│海洛因３包    │空包裝重1.96公克  │錄表載編號10、11│
│              │純度90.52％       │、12            │
│              │純值淨重30.21公克 │                │
└───────┴─────────┴────────┘
附表五
┌──┬─────────┬────────────┐
│編號│名稱              │數量                    │
├──┼─────────┼────────────┤
│１  │黑色手提袋        │一只                    │
├──┼─────────┼────────────┤
│２  │電子秤            │一台                    │
├──┼─────────┼────────────┤
│３  │夾鍊袋            │七個                    │
├──┼─────────┼────────────┤
│４  │湯匙              │一支                    │
├──┼─────────┼────────────┤
│５  │吸食器            │一組                    │
├──┼─────────┼────────────┤
│６  │殘渣袋            │二只                    │
└──┴─────────┴────────────┘
附錄：本案論罪科刑法條全文
毒品危害防制條例第5條
意圖販賣而持有第一級毒品者，處無期徒刑或10年以上有期徒刑
，得併科新臺幣7百萬元以下罰金。
意圖販賣而持有第二級毒品者，處 5 年以上有期徒刑，得併科新
臺幣5百萬元以下罰金。
意圖販賣而持有第三級毒品者，處3年以上10年以下有期徒刑，
得併科新臺幣3百萬元以下罰金。
意圖販賣而持有第四級毒品或專供製造、施用毒品之器具者，處
1年以上7年以下有期徒刑，得併科新臺幣1百萬元以下罰金。


司法院資訊處製作；財團法人民間司法改革基金會備份。
